臺灣高等法院民事判決　　　　　　　　　 94年度上國字第7號
上　訴　人　甲○○
訴訟代理人　林健智律師
被上　訴人　行政院農業委員會
法定代理人　己○○
法定代理人　林國漳律師
被上　訴人　台灣中油股份有限公司
法定代理人　戊○○
訴訟代理人　丙○○
上列當事人間國家賠償事件，上訴人對於中華民國93年12月21日
台灣宜蘭地方法院92年度國字第2號第一審判決提起上訴，本院
於96年3月20日言詞辯論終結，判決如下：
    主      文
原判決關於駁回上訴人後開第二項之訴暨訴訟費用之裁判均廢棄
。
被上訴人行政院農業委員會應給付上訴人新台幣伍拾萬仟陸
佰貳拾元及自民國九十二年十一月六日起至清償日止，按年息百
分之五計算之利息。
其餘上訴駁回。
第一審（除確定部分外）、第二審訴訟費用由被上訴人行政院農
業委員會負擔百分之二十，餘由上訴人負擔。
    事實及理由
壹、程序部分
    被上訴人中國石油股份有限公司於本院審理中，更名為台灣
    中油股份有限公司（下稱中油公司），有中油公司變更登記
    表在卷足憑（本院卷第452-454頁） ，合先敘明。
貳、實體部分
一、本件上訴人起訴主張：伊所有之鴻盛卅六號漁船（下稱系爭
    漁船 ）於民國（下同）91年2月25日19時50分許進入宜蘭縣
    南方澳第三漁港三角碼頭（下稱系爭碼頭），停泊於被上訴
    人中油公司經營之加油站前航道等待加油，船上留有訴外人
    乙○○值班看守，同年月27日凌晨1時30分許 ，因海水退潮
    ，失去海水浮力，船隻之船底因而被港內沉箱礁石突出物墊
    歪，船身傾斜，船艙進水而翻覆，伊因打撈系爭漁船而支出
    打撈費用新台幣（下同）66萬元 、漁船修理費用1,012,180
    元、柴油流失損失54萬元、2個月之營業損失514,000元之損
    害，合計2,726,180元 。系爭碼頭係被上訴人所管領之公有
    公共設施，該水域下留有突出物，危及往來船隻安全，被上
    訴人長期以來任其存在而危及往來船隻，其等設置管理顯有
    欠缺 ，而依中央氣象局逐時潮位記錄表，91年2月27日凌晨
    為退潮，其水位已低於海平面103公分 ，復加上系爭漁船於
    海平面底下之船身高度，因而致船底碰及航道下之突出物而
    翻覆，經伊向被上訴人農委會請求國家賠償，卻遭拒絕，為
    此依國家賠償法第3條第1項之規定，請求被上訴人農委會賠
    償伊所受之損害。又系爭漁船乃為準備加油而停泊系爭碼頭
    ，被上訴人中油公司於系爭碼頭設立加油站供往來船舶加油
    ，自負有提供安全加油場所之附隨義務，然其竟聽任系爭碼
    頭航道及停靠處有突出物，又未設置任何警告標誌，致系爭
    漁船翻覆，其顯違反附隨義務中之保護責任至明，且構成不
    完全給付，故伊自得依民法第245條之1第1項第3款之規定請
    求損害賠償；另被上訴人中油公司就其經營之加油區水道，
    聽任水面下有突出物，且未設立警告標誌顯具過失責任，自
    亦構成侵權行為，為此依債務不履行及侵權行為等法律關係
    ，請求被上訴人中油公司負損害賠償責任，又被上訴人間之
    賠償責任為不真正連帶債務。爰聲明：(一)被上訴人應各給付
    上訴人2,726,180元及自起訴狀繕本送達之翌日 （即92年11
    月6日）起至清償日止 ，按年息5%計算之利息，但其中如有
    一被上訴人給付時，其餘被上訴人就已給付部分，免其責任
    。(二)願供擔保，請准宣告假執行。被上訴人農委會則以：系
    爭漁船翻覆之航道非屬公有公共設施，且本件航道下方並無
    沉箱、礁石等突出物，系爭漁船亦非碰及海底突出物而翻覆
    ，況系爭碼頭之所有人及管理人為被上訴人中油公司，系爭
    碼頭是否有瑕疪，實與伊無涉；再者，系爭碼頭係屬加油碼
    頭，而非休息碼頭，即僅供漁船加油之用，非加油之船隻不
    得停泊於該處，上訴人並非為加油之目的而停泊，亦未派人
    看守，核屬冒險行為，應自負責任。又縱認伊有過失，然上
    訴人之請求，亦屬過高；況上訴人違規停泊，亦未派人看守
    ，顯有重大過失，伊自得依過失相抵之規定，主張減輕賠償
    金額或免除等語，資為抗辯。被上訴人中油公司則以：依漁
    港法第7條、第14條、第15條之規定 ，漁港基本設施理應由
    各級主管機關依據漁港計畫編列預算建設之，並由各該主管
    機關負責維護管理，故系爭航道若有突出物致影響漁船往來
    安全，依法亦應由宜蘭縣南方澳漁港之主管機關負責清理與
    維護；再依據漁港法第9條 ，伊公司對漁船加油站之公用事
    業設施，僅須依據漁港主管機關所定之漁港計畫擬定投資計
    畫，而後向主管機關租用土地申請建設、經營公用事業設施
    即可，至於航道安全與否，非伊公司所能置喙；另依據漁船
    加油站設置管理規則第6條第1項第3款第3目之規定，伊公司
    於漁港區域內申請籌建漁船加油站前，必須先取得漁港管理
    機關核發設站用地同意之證明文件，故須漁港管理機關先認
    定該漁港區域可以且適合設置漁船加油站在前，始有伊公司
    申請設置加油站在後，因此伊公司並無法定義務事前瞭解加
    油站周圍航道海面下之實際情形，伊公司對於系爭航道既無
    清理或維護義務，無從衍生對於上訴人有任何作為義務，故
    上訴人對伊公司主張侵權行為，於法無據。又系爭漁船非為
    加油而停靠，並非與伊有締結加油契約之準備，伊公司不負
    民法第245條之1締約過失責任；縱認上訴人該當準備締約之
    行為，然受被上訴人農委會委託管理漁港之宜蘭縣政府早於
    86年時即與宜蘭縣蘇澳區漁會共同設置警告標示，形同伊公
    司已善盡締約前之告知提醒義務，故伊公司並未違反民法第
    245條之1所衍生之相關附隨義務等語，資為抗辯。
二、原審駁回上訴人之請求，上訴人不服，提起上訴，聲明：(一)
    原判決廢棄。 (二)被上訴人應各給付上訴人2,726,180元及自
    起訴狀繕本送達之翌日起至清償日止，按年息5%計算之利息
    ，但其中如有一被上訴人給付時，其餘被上訴人就已給付部
    分，免其責任。(二)願供擔保，請准宣告假執行。被上訴人則
    聲明：(一)上訴駁回。(二)如受不利判決，願供擔保，請准宣告
    免為假執行。
三、兩造不爭執之事項：(一)系爭漁船於91年2月27日凌晨1時30分
    許，在系爭碼頭北側之航道翻覆。(二)系爭漁船翻覆之地點即
    漁港區○○○○○道」，依漁港法施行細則第2條第1款第3
    目之規定，屬漁港法第3條第3款第1目「基本設施」中之「
    水域設施」。(三)南方澳漁港（下稱系爭漁港）現編為第一類
    漁港，由被上訴人農委會負責管理。(四)系爭碼頭上之加油設
    施，依漁港法施行細則第2款第2目，則屬漁港法第3條第3款
    第2目所稱「一般設施」 之「公用事業設施」，由被上訴人
    中油公司設置。(五)系爭碼頭為加油碼頭，非加油船隻不得停
    靠。(六)上訴人因本件事故後，向被上訴人農委會請求國家賠
    償，經被上訴人農委會於92年6月2日函覆上訴人拒絕賠償。
四、本件兩造爭執之點為：(一)系爭漁船翻覆之航道，是否屬公有
    公共設施？(二)被上訴人農委會或中油公司對於系爭航道之設
    置或管理有無欠缺？上訴人之損害與系爭航道之設置或管理
    之欠缺是否具有相當因果關係？(三)系爭漁船是否為加油之目
    的而停泊於系爭碼頭？(四)被上訴人中油公司有無違反附隨義
    務而應負債務不履行責任？是否應負侵權行為責任？(五)被上
    訴人等如應負賠償責任，上訴人請求之金額，是否合理？茲
    分述如下：
甲、被上訴人農委會部分：
(一)、系爭漁船翻覆之航道，是否屬公有公共設施？
    本件系爭漁船翻覆之航道，依據漁港法施行細則第2條第1項
    第2目之規定 ，屬漁港法第3條第1項第3款第1目「基本設施
    」中之「水域設施」，由被上訴人農委會負責設置及管理乙
    節，為兩造所不爭執。又所謂「航道」乃供漁港內往來船隻
    航行之用，與陸上道路係供往來行人、車輛通行之性質類似
    ，具公共使用之目的，自屬國家賠償法第3條第1項所謂之「
    公有公共設施」，被上訴人農委會抗辯該航道非屬公有公共
    設施云云，殊非可取。
(二)、被上訴人農委會對於系爭航道之設置或管理有無欠缺？上訴
    人之損害與系爭航道之設置或管理欠缺是否具有相當因果關
    係？
(1)、按公有公共設施因設置或管理有欠缺，致人民之生命、身體
    或財產受有損害者，國家應負損害賠償責任，國家賠償法第
    3條第1項定有明文，所謂「管理有欠缺」，係指公共設施於
    建造後未善為保管，怠為修護致該物發生瑕疵，復未為必要
    之防護措施，致使該公共設施欠缺通常應具備之功能及安全
    性而言。立法意旨在於：使政府對於提供人民使用之公共設
    施，負有維護通常安全狀態之義務，當公共設施不具通常應
    有之安全狀態或功能時，其設置或管理機關是否積極並有效
    地為足以防止危險或損害發生之具體行為，倘其設置或管理
    機關對於防止損害之發生，已為及時且必要之具體措施，即
    應認其管理並無欠缺，自不生國家賠償責任。是故，國家賠
    償法第3條第1項之「公有公共設施之管理有無欠缺」，須視
    其設置或管理機關有無及時採取足以防止危險損害發生之具
    體措施為斷（最高法院92年度台上字第2672號判決意旨參照
    ）
(2)、被上訴人農委會抗辯系爭航道下方並無型塊突出物，系爭漁
    船亦非碰及海底突出物而翻覆云云。經查，系爭漁船發生翻
    覆處自碼頭工程向下5公尺處有一型塊突出物乙節 ，有被上
    訴人中油公司與訴外人登亞營造股份有限公司（下稱登亞公
    司）就系爭碼頭整修工程所立工程採購契約書（下稱工程契
    約書）之施工用圖可稽（該工程契約書外放）。依證人丁○
    ○土木技師於94年6月2日之系爭漁船於系爭碼頭北側翻覆原
    因分析報告書（下稱報告書）之附件十一，「該附件十一乃由被
    上訴人中油公司與登亞公司3月9日所簽訂之工程契約書所摘
    錄引用」之現況剖面圖S：1/60，得知其EL＋2.5（即離平均
    海平面上高2.5公尺處）為碼頭，而非水平面。另依該分析
    報告書第2頁分析引用之數據2.「三角碼頭北側沿護岸0m至
    3m處，有自「碼頭」工程（EL＋2.5公尺）向下5M之型塊突
    出，標高：一2.5公尺」（本院卷第74頁）。再工程契約書
    第2325章浚挖所檢附之3.1.2.載明：業主將於「既有碼頭面
    以EL＋2.5m供承包商引用」，「承包商依據甲方提供之控制
    點… 」等語（工程契約書第2325章第2頁），可見該型塊突
    出物所在位置 ，應為「碼頭工程」向下5公尺無誤。是被上
    訴人農委會抗辯系爭航道下方並無型塊等突出物云云，殊非
    可取。
(3)、又系爭漁港於精省前屬第二類漁港，惟嗣後因精省政策配合
    台灣省政府功能業務與組織調整予以修正而改列第一類漁港
    ，將其主管機關改為被上訴人農委員會，管理機關則為被上
    訴人農委會漁業署，此由宜蘭縣政府拒絕賠償理由書（92年
    度法字第2號）及被上訴人農委會漁業署90年3月23日發布之
    台灣地區漁類別附表「台灣地區各縣市漁港類別及名稱」中
    均認南方澳漁港為原台灣省政府主管之第二類漁港自明（本
    院卷第211-214頁） 。系爭漁港既為精省前之第二類漁港，
    依漁港法施行細則第3條規定其水深大於「 大潮平均低潮位
    以下3公尺 」，足見系爭漁港水深並非大於大潮平均低潮位
    以下5公尺 ，應無疑義，系爭漁港水深僅大於「大潮平均低
    潮位以下3公尺」，則於水域有突出物再加上退潮 ，極易發
    生突出物頂住船隻底部而翻覆之情。
(4)、依證人丁○○土木技師於94年6月2日分析報告書（第3頁）
    ：三漁船翻覆原因分析：「2.隨著潮位繼續下降，漁船排開
    海水空間亦續減少，海水浮力跟著降低，漁船重心相對於海
    平面，持續升高，船身傾斜輻度隨之加大。3.潮位降至臨界
    點時，船身傾斜輻度過大，船舷低於海平面，即引入海水進
    入船艙，如附件九：系爭漁船傾斜進水時剖面示面意圖。4.
    船艙一旦進水，漁船排開海水空間快速降低，即浮力快速降
    低，加速漁船重心向臨海側移動，終於導致漁船翻覆，參照
    附件九：漁船進水翻覆時剖面示意圖。四探討水下無障礙物
    情況：漁船停泊之海床，若無障礙物，而為一平坦地，即使
    潮位過低，亦將僅造成漁船擱淺，而不致造成翻覆現象，因
    為系爭漁船為平底船。五結論：綜上所述，系爭漁船於91年
    2月27日在南方澳第三漁港三角碼頭北側翻覆原因 ，確係是
    日最低潮位-103cm ，甚低於該年大潮平均潮位-73cm，又因
    水下型塊突出障礙物，頂著船底，造成重心大量偏移，船身
    傾斜，引入海水進入船艙，終至翻覆」等語，此有該分析報
    告書在卷可稽（本院卷第74、75頁），可見系爭漁船翻覆與
    系爭漁船停泊之海底之突出物有必然之關係。
(5)、再依系爭船舶海事報告書、7.海事性質概述：「停泊港內，
    海水退潮，船底被沉箱礁石墊歪，船身傾斜船艙進水而翻覆
    」。8.海事發生船位：「南方澳第三漁港三角碼頭」等語，
    此有海事報告書在卷可稽（本院卷第114頁） 。益證系爭漁
    船翻覆原因非因船隻老舊問題，又系爭漁船為平底船，衡諸
    常理，於退潮如未有突出物墊歪，其結果僅為擱淺，當不致
    於導致船身傾斜船艙進水而翻覆之情形。
(6)、再由交通部基隆港務局蘇澳分局94年08月04日檢送「系爭漁
    船漁船」翻覆之相關資料檢附之照片得知，系爭漁船乃翻覆
    而非沉沒 ，此有相片在卷可稽（本院卷第120頁），而依船
    舶海事報告書記載打撈經過為「僱請打撈人員將船身扶正、
    抽水船體浮上水面」等語，有該海事報告書在卷可稽（本院
    卷第114頁） ，可佐證其翻覆之原因並非船底破洞（破洞之
    船乃整船沉沒，且打撈方式亦非船身扶正，抽水船體浮上水
    面）。且當時天氣良好並無風浪（此可由當時碼頭旁之漁船
    並無遭受風浪襲擊可供佐證），故非天氣、風浪等因素導致
    系爭漁船翻覆，綜上，系爭漁船係因退潮導致漁船船底被海
    底之突出物墊歪，船身傾斜，船艙進水而翻覆，應無疑義。
(7)、被上訴人抗辯：系爭碼頭西側於86年間已豎立「本碼頭水中
    有舊堤構造物突出，請漁船勿在此泊靠以策安全，否則發生
    任何意外將由漁船主自行負責」等語之告示牌，足見伊已盡
    告知義務云云。惟查，系爭碼頭西側加油設施為系爭漁港
    或於東北海域捕漁之大、中型漁船重要加油地點，該加油設
    施對系爭漁港之漁船乃不可缺之設備。系爭碼頭西側加油
    設施旁立有告示牌乃立於加油槍旁，而該告示牌內容為「本
    碼頭水中有舊堤構造問凸出，請漁船勿在此泊靠以策安全，
    否則發生任何意外將由漁船自行負責」等語。既然該加油補
    給設施乃系爭漁港所不可欠缺之設施，所有漁船須在此加油
    補給，而告示牌內容卻禁止漁船在此泊靠，二者顯然矛盾，
    顯示該告示牌所示內容無法發生警惕作用。系爭碼頭水中
    有舊堤構造物突出，有危害漁船之虞（豎立告示牌之目的）
    ，被上訴人農委會即應於該海底突出物範圍設立「浮標」標
    示其範圍，且「浮標」上須設有警示燈，以示警告泊靠加油
    之船泊，以達警告作用，而非僅於西側加油設施旁豎立告示
    牌謂系爭碼頭水中有舊堤構造物突出，請漁船勿在此泊靠以
    策安全，否則發生任何意外將由漁船主自負責云云，而推卸
    其應有之防患意外發生之責任。上開告示牌乃於86年間因
    「能勝富漁船」翻覆後所設立，業經宜蘭縣政府以93年3月5
    日農漁字第0930027597號函示在案 （原審卷第177頁）。惟
    該告示牌所在地方為系爭碼頭西側，與本件沈船地點為系爭
    碼頭之北側，二者地點不同，不足為被上訴人農委會已盡警
    告之義務，且若該告示牌已達警示目的，何以於本件事故發
    生後宜蘭縣政府於91年3月20日又於系爭碼頭北側豎立告示
    牌，益見原先所設立之告示牌仍未能達到警示之目的。被
    上訴人農委會既於86年間已發現系爭碼頭下方水中有舊堤構
    造物突出，竟未發包工程將之除去，任其長期存在，而迄系
    爭漁船翻覆後即93年3月9日始由中油公司委託登亞公司發包
    工程除去，對此延滯除去系爭碼頭下方突出物，自可認其對
    於公共設施管理有所欠缺，而應負過失之責。
(8)、本件系爭碼頭水域下方確有型塊突出物，被上訴人農委會既
    為系爭碼頭之管理機關，自有除去該突出物，或以其他方法
    保持航道暢通安全之義務，使該航道設施具備通常之功能及
    安全性，其僅在系爭碼頭西側豎立告示牌，尚不足以警示往
    來船隻，自不因其已設立告示牌即認其就該公共設施之已善
    盡管理設置之責，自有過失之責任至明，又系爭碼頭水域下
    之突出物，依客觀而言，於退潮時，通常可能頂住船隻底部
    而造成船隻翻覆之情，是該突出物未及時除去而造成系爭漁
    船之翻覆，二者間顯具有相當因果關係，是被上訴人農委會
    自應負侵權行為損害賠償之責任。
(三)、系爭漁船停泊於系爭碼頭北側是否係為等待加油？
(1)、上訴人主張：伊於91年2月27日漁船沈沒前乃為等待加油，
    始將系爭漁船停泊於系爭碼頭云云，被上訴人農委會則抗辯
    系爭碼頭為加油碼頭，上訴人非為加油之目的而任意停泊，
    應屬其個人冒險行為，伊自無庸負責等語。
(2)、經查，系爭漁船作業漁場位置及區域乃為我國經濟海域，
    非從事遠洋漁業，其油槽容量為108,980公升 ，有漁業執照
    一紙在卷可按 （原審卷第81頁），參以上訴人所稱：91年2
    月25日11時由基隆和平港報關出港 ，91年2月25日19時50分
    進蘇澳港，停於系爭地點等語，此有訪談紀錄在卷可稽（本
    院卷第129頁 ），可見系爭漁船係在近海作業無誤。又據上
    訴人陳稱 ：系爭漁船於沈沒前尚有約9萬公升之油料（原審
    卷第21頁），可見系爭漁船油槽儲油已足夠因應其出海作業
    ，是上訴人主張其係為加油始停靠於系爭碼頭云云，即有可
    疑。依上訴人中油公司提出之蘇澳加油站91年2月25日2月
    26日發油明細表所示 ，91年2月25日有全發盛66號、68號、
    136號、順天662號、全上吉號漁船停靠加油，其加油數量分
    別為29,320公升、56,530公升、123,770公升、32,000公升
    、30,000公升，合計當日總發油量為271,620公升。同年2月
    26日有金瑞祥號、滿順號及滿順12號停靠加油，其加油量分
    別為6,070公升、84,160公升、102,200公升，此有上訴人中
    油公司提出之蘇澳加油站91年2月25日2月26日發油明細表在
    卷可稽（原審卷第189頁），而該加油站共配有4個發油口，
    以一條或兩條皮管加油，若同時以兩皮管加油，每一加油口
    最大發油量為700公升，若僅以1條皮管各油，每一加油口每
    分鐘最大發油量為400公升。則2月25日所有漁船所需加油時
    間，若以每分鐘700公升之發油量，需388分鐘，若以每分鐘
    400公升之發油量計量，需679分鐘，若以平均之發油量計算
    約493分鐘（約8.2小時） ，而該加油站之營業時間自早上7
    時起至晚上21時止。據此推論 ，上訴人於2月25日必可加到
    油料，至遲於翌日亦可加到油料，然上訴人自停靠系爭碼頭
    北側後即未有移動，與一般排隊加油之情形，迴不相同，足
    見其並非為加油而停靠；況且該加油碼頭之加油設施乃位於
    碼頭之西側，而系爭碼頭之加油路徑為：船隻須停靠於西側
    加油，加完油後，順勢往北側方向駛離出港，此有系爭碼頭
    施工圖及簡圖等在卷可稽（本院卷第309頁、345頁），然上
    訴人卻主張船隻停靠於北側，係為了往西側卡位加油，如此
    豈不與加完油欲駛離之船隻航道互衝，可見，上訴人係為補
    給或其他因素而停靠系爭碼頭北側，應無疑義。證人乙○
    ○雖證稱：距加油站很近，一直停在那個地點，一直等待加
    油云云 （原審卷第199頁）。然查，系爭漁船既離加油站很
    近，代表前面加油之船隻不多 ，然何以歷經2日均未能加到
    油，抑有進者，系爭漁船竟然仍在定點未往加油站移動，明
    顯與排隊加油之情形不符。又系爭漁船係於凌晨翻覆，證人
    乙○○若在系爭漁船上，以現在通訊設備不難與上訴人聯絡
    前來處理，況上訴人住處位於系爭碼頭附近，業據上訴人自
    承在卷（本院卷第393頁），然上訴人卻於當日6時才到現場
    ，此有訪談紀錄可參（原審卷第21頁），且上訴人於調查人
    員訪談時亦稱：當時系爭漁船上無人等語 （原審卷第21頁）
    ，益見證人乙○○所證係為加油才停靠，其有停留在系爭漁
    船看守云云，並非可採。參以其所述：「我們漁船本來在西
    岸排隊，但如果有缺東西很難補貨，所以我們就將船改停在
    北岸，這樣靠碼頭比較近，比較容易補貨，在北岸只要看船
    離開我們馬上就可以過去加油 。」 等語（原審卷第202頁）
    ，其既在西側排隊，距加油站更近，實無移往北側停泊之必
    要，可見其改停靠系爭碼頭北側乃另有其目的，據此，被上
    訴人農委會抗辯系爭漁船係為補貨需要，方停靠系爭碼頭北
    側，而非在等待加油等情，應信而有徵，而屬可採。雖證人
    乙○○嗣後證稱 ：上訴人自91年2月25日日起即託其看管漁
    船，以等待加油云云 （原審卷第199頁），惟此與上開所述
    各節有異，核屬偏袒之詞，應非可信。上訴人雖以海事報
    告已記載系爭漁船係為加油才停靠云云，惟該海事報告亦係
    依據依上訴人之陳述所作成，該報告對於上訴人停泊之目的
    顯無實質調查及認定，是上訴人據此主張其係為加油之目的
    而停泊云云，亦非可採。
(3)、被上訴人農委會雖抗辯上訴人非為加油之目的而任意停泊，
    應屬其個人冒險行為，伊無庸負責云云。惟查，所謂冒險行
    為或危險行為者，係指某特定地區存有不可預測之危險性，
    經主管機關揭示禁止所有人車（船）進入，而行為人仍不顧
    禁令擅自闖入終而引發事故而言，而主管機關既已禁止進入
    ，則行為人因個人擅自進入之冒險行為，該主管機關自無庸
    負責。本件系爭碼頭對外正常營運，船隻住來頻繁，並無不
    可測之危險，系爭碼頭之管理機關禁止非加油船隻停泊，核
    其性質乃在於避免系爭碼頭因此擁塞而影響加油，難指非加
    油船隻之停泊會發生危險，亦即非為加油而停泊者，充其量
    僅係違反行政命令而已，與冒險行為截然有別。本件上訴人
    雖違規停泊，僅係本身對損害之發生同有過失責任而已，尚
    難以冒險行為視之，是被上訴人農委會抗辯上訴人任意停泊
    係屬冒險行為，其無庸負損害賠償之責云云，殊非可取。
(四)、上訴人所得請求之金額如下：
(1)、系爭漁船打撈費用660,000元部分，業據證人林順於原審證
    稱：「有幫原告（即上訴人）打撈過漁船，我是原告的鄰居
    ，打撈的時間我不記得了，是在沈船的時間，他的船名是鴻
    盛，因為漁船很重，我請了2台200噸的吊車來 ，還有請來3
    位潛水夫，並租了機器打撈漁船，花了整整一天的時間打撈
    。漁船沉沒的地點在三角碼頭，我打撈後將漁船靠岸」、「
    他總共給我打撈費用66萬元，我把錢分給吊車、潛水夫、租
    機器的錢，還有一些雜工錢」「收據是我開立的，是他付我
    錢，我開收據給他的 」等語（原審卷第241頁），並有收據
    在卷可稽（原審卷第30頁），堪信為真實，是上訴人此部分
    之請求，自屬有據，應予准許。
(2)、系爭漁船修理費用1,012,180元部分（零件折舊計算方式如
    起訴狀附表所示）：
 1. 油壓操舵機組203,500元部分 ，已據證人陳茂吉於原審證稱
    ：「我是新久光機械行負責人，是在修理漁船的操作機。操
    作機就是類似汽車的方向盤，只是漁船的操作機目前都是由
    電腦在進行」「我有幫原告（即上訴人）修理鴻盛36號漁船
    。修理時間大概是漁船沉沒後沒有多久，但我忘記實際的時
    間。修理費用大概20萬元出頭。修理費用原告已經全部付清
    ，是在修理完後付一次錢，一個月後再付一次錢 ，共分2次
    就付清，都是以現金付清，我沒有開發票給原告」「這個估
    價單就是我幫他修理的細目及費用，實際收取費用我不太記
    得，可能後面的餘款沒收，我沒有開發票也沒有記帳」等語
    （原審卷第330-331頁） ，並有估價單在卷可稽（原審卷第
    32頁），堪信為真實，是上訴人此部分之主張，亦屬有據，
    應予准許。
 2. 車間發電機螺絲切除吊等167,000元部分 ，已據證人即三進
    西工部負責人歐進雄於原審證稱：「我是三進西工部的負責
    人，是從事修理漁船，我們只是負責修理漁船的西工，所謂
    的西工就是鐵工焊接等」「卷32頁之估價單是原告（即上訴
    人的船沉下時我修理的估價單，修理的時間我不記得了，我
    是從他船吊起來之後就開始修理，當時漁船的馬達已經入水
    ，我們幫他修理漁船有鐵的部分，當時總共收到167,000元
    ，我們從事這個行業沒有發票，所以沒有開發票」等語（原
    審卷第244頁 ），並有估價單在卷可稽（原審卷第32頁），
    堪信為真實，上訴人此部分之主張，亦屬有據，應予准許。
 3. 車葉彎曲打直等及紋機離合器53,040元部分，已據證人永興
    機器行人員陳秀雄於原審證稱：「我是永興機器行的師傅，
    永興機器行是做漁船裡面的捲揚機，捲揚機是負責捲漁船的
    鐵繩用的。我有幫原告修理漁船，當時是由我到漁船裡面修
    理，漁船是靠在石油公司的岸邊。當時漁船已經浮在水面，
    並且受有損害，我就到漁船修理捲揚機。修理的時間我已經
    不記得了。我修理了好幾天，修理費總共花了5萬多元 ，實
    際上收到5萬多元修理費 。永興機器行沒有發票，所以沒有
    開發票」 「卷33頁之估價單，因3月26日修理後原告說又不
    行，所以後來才會再去修理一次，故分二階段修理，二次費
    用共5萬多元」等語（原審卷第242-243頁），並有估價單在
    卷可稽（原審卷第33頁），堪信為真實，是上訴人此部分之
    主張，亦屬有據，應予准許。
 4. 全船開關箱控制箱8萬元部分，已據證人即新金星電機行負
    責人鄭朝禮於原審證稱：「我是新金星電機行的負責人，我
    們是維修漁船的電機部分」「我曾幫原告（即上訴人）修理
    漁船，就是漁船沉沒的那一次，當時漁船沉下去，所以電子
    、電機、電腦等部分都壞掉，我則負責修理電子的部分，修
    理的時間我不記得了。我大部分是在船上修理，但有部分會
    拆回去測試 」等語（原審卷第245-246頁），並有估價單在
    卷可稽（原審卷第34頁），堪信為真實，是上訴人此部分之
    主張，自屬有據，應予准許。
 5. JRL-3254雷達536,000元部分 ，已據證人即日東電子工廠負
    責人陳盈誌於原審證稱：「我是日東電子工廠負責人，是在
    修理漁船的通訊器材」「有幫原告（即上訴人）修理過漁船
    ，在91年他的漁船鴻盛36號在港內沉沒，因為他的機器都泡
    水請我去修理通訊器材。我實際收到的費用是536,000元，
    原告已經付清這筆款項，原告都是用現金付給我，直到去年
    才付清，都是以1、20萬元不等的金額慢慢付 」「卷35頁之
    估價單就是我幫他修理的明細及費用 」等語（原審卷第331
    頁），並有估價單在卷可稽（原審卷第35頁），堪信為真，
    是上訴人此部分之主張，即屬有據，應予准許。
 6. 冷凍機整修146,000元部分 ，已據證人即嘉興冷凍工程行負
    責人鄭茂東於原審證稱：「我是嘉興冷凍工程行負責人，是
    從事維修漁船冷凍機械的部分」「有幫原告（即上訴人）修
    理過漁船，原告有2、3隻漁船，我平常都有幫他維修漁船。
    卷36頁之估價單的修理日期我不記得了，但是是原告的船沉
    沒翻覆而去修理。修理費用大約10幾萬元」等語（原審卷第
    328、329頁），並有估價單在卷可稽（原審卷第36頁），堪
    信為真實，是上訴人此部分之主張，亦屬有據，應予准許。
 7. 主機整台分解清洗550,000元部分 ，已據證人即翌信企業社
　　負責人楊志賢於原審證稱：「我是翌信企業社負責人，是從
    事修理漁船的引擎」「有幫原告（即上訴人）修理過漁船。
    因為他的漁船翻覆 ，所以在3月20日左右請我去修理，我大
    概在4月底修理完成，我在修理之初 ，因為他的漁船泡水整
    個動力主機都壞掉 ，需要拆除修理。修理費用總共55萬元」
    「卷37頁之估價單就是我幫他修理漁船的項目及費用」等語
    （原審卷第329、330頁），並有估價單在卷可稽（原審卷第
    37頁），堪信為真，是上訴人此部分之主張，亦屬有據，應
    予准許。
 8. 綜上，系爭漁船之修理費用，扣除材料之折舊後應為1,012,
    180元（ 工資為921,760元，材料費為813,780元，詳漁船修
    理費用明細表，見原審卷第31頁。材料費須提列折舊，折舊
    計算式為： 材料費813,780÷（8＋1）＝90,420，詳如原審
    卷起訴狀附表所示，兩造對此折舊計算方式，並不爭執）。
(3)、柴油流失損失：540,000元部分：
 1. 上訴人雖主張系爭漁船翻覆時，溢漏柴油450桶 ，以每桶單
    價為1,200元計算，總計損失540,000元云云。惟系爭漁船實
    際溢漏油量約為360公升（即0.36公秉）等情 ，已據宜蘭縣
    政府環保局函敘屬實，此有宜蘭縣政府環保局93年7月2日環
    二字第0930011282號函在卷可稽 （原審卷317頁），是上訴
    人主張其受有450桶之柴油損失，應非可採。
 2. 依被上訴人中油公司油價變動之歷史資料，本件事故當時被
    上訴人中油公司針對甲種漁船油之牌價為7,354元/公秉，此
    有汽柴燃油價變動表在卷可稽（原審卷第384、385頁），然
    漁船主依「漁業動力用油優惠油價標準」尚享有政府給予之
    補貼，並由被上訴人中油公司先給，事後再向政府請款，因
    此上訴人當時購買甲種漁船油之價格應按被上訴人中油公司
    甲種漁船油之牌價7,354元/公秉，再扣除政府補貼款。而依
    據當時「漁業動力用油優惠油價標準 」第4條規定甲種漁船
    油優惠價格：按被上訴人中油公司所發布甲種漁船油牌價之
    72%計算（即政府補貼牌價28%），故上訴人當時購油成本為
    7,354×72%＝5,294.88元/公秉 ，故上訴人因系爭漁船翻覆
    所遭受之油料損失為5,294.88×0.36（公秉）＝1,906元（
    元以下4捨5入），其逾此之請求，為無理由，應予駁回。
(4)、營業損失部分：
 1. 上訴人主張：與系爭漁船同級之「金慶勝86號」漁船於91年
    3至4月之漁獲為1,744,100元，扣除營運成本123萬元，則伊
    之營業損失應為514,000元云云。
 2. 惟查，每艘漁船營運成本，因機械新舊維修各異，作業區域
    不同等，難以概估，此有蘇澳區漁會94年8月8日宜蘇漁推字
    第0940006839號函在卷可參（本院卷第137頁） 。是上訴人
    主張援引上開數據對被上訴人農委會請求514,000元之營業
    損失，自屬無據。
 3. 然上訴人係從事漁撈作業，一般而言，其出海捕撈漁獲加以
    出售，必有相當之營業利潤；又財政部每年均就營利事業各
    種同業，核定利潤標準，作為課徵所得稅之依據，其核定之
    同業利潤標準，係依各業抽樣調查並徵詢各業同業公會之意
    見而為核定，是財政部所核定之遠洋、近海漁撈及採集營業
    利潤標準，自可為上訴人於事故期間不能出海作業之可得預
    期利益之計算依據。經查，我國遠洋、近海漁撈及採集之營
    業淨利率於91年度經財政部核定為6%，此有財政部91年度營
    利事業各業同業利潤標準表在卷可稽 （本院卷第398頁），
    茲兩造已合意依系爭漁船同級漁船於同期漁獲量並參照財政
    部所頒布之各行業營業利潤為核算營業損失之基礎（本院卷
    第394頁），則與系爭漁船同級之「金慶勝86號 」漁船於91
    年3至4月之漁獲為1,744,100元，此有蘇澳區漁會所屬漁船
    魚貨證明單在卷可稽（本院卷第138頁），準此，上訴人所
    得請求之營業損失為104,646元（1,744,100×6%＝104,646
    ），逾此之請求，即屬無據，應予駁回。綜上，本件上訴人
    所得請求損害賠償金額為1,778,732元（660,000＋1,012,18
    0＋1,906＋104,646＝1,778,732元）。
(5)、惟按損害之發生或擴大，被害人與有過失者，法院得減輕賠
    償金額，或免除之，民法第217條第1項定有明文；又國家賠
    償法第3條第1項之國家賠償責任，固採無過失賠償主義，惟
    依同法第5條規定 ，國家損害賠償，除依本法規定外，適用
    民法規定 ；而民法第217條關於被害人與有過失之規定，於
    債務人應負無過失責任者，亦有其適用（最高法院79年度台
    上字第2734號判例意旨參照）。
(6)、本件系爭碼頭禁止非加油船隻任意停泊，上訴人竟違反禁令
    擅自停泊，又未派員看守，已如前述，本件事故並非系爭漁
    船直接撞及海底突出物，而係遭海底突出物頂著船底，造成
    重心大量偏移，船身傾斜，引入海水進入船艙，終至翻覆，
    已如前述，則上訴人若遵守規定或派員監守，縱有該突出物
    觸及系爭漁船時，亦可及時駛離而不致發生翻船事故，堪認
    上訴人就本件損害之發生有較重之過失責任，因此本院認其
    應負70%之過失責任。
(7)、綜上，本院認上訴人就本件事故應負70%之過失責任，上訴
    人經過失相抵後所得請求之金額為533,620元（計算式：
    1,778,732X30% ＝533,620，元以下4捨5入），其逾此之請
    求，則為無理由。
乙、被上訴人中油部分：
(一)、上訴人依民法第245條之1第1項第3款及侵權行為等法律關係
    ，請求被上訴人中油公司負損賠償責任，有無理由？
(1)、上訴人主張系爭漁船停泊於系爭碼頭旁之航道上，係在等待
    加油，故係處於準備與被上訴人中油公司締約之階段，從而
    被上訴人中油公司對於伊即負有安全維護之附隨義務，另被
    上訴人中油公司未清除碼頭下方突出物之行為，亦另構成侵
    權行為云云。
(2)、按契約未成立時，當事人為準備或商議訂立契約，如有其他
    顯然違反誠實及信用方法之情形者，對於非因過失而信契約
    能成立致受損害之他方當事人，負賠償責任 ，民法第245條
    之1第1項第3款固有明文 ，然系爭漁船非為加油之目的而停
    泊於系爭碼頭等情，已如前述，故上訴人主張其在該事發地
    點準備與被上訴人中油公司締約，被上訴人中油公司對其負
    有保護安全之附隨義務，誠非有據。況本件上訴人除從未說
    明被上訴人中油公司究竟有何顯然違反誠實及信用方法之情
    形外，上訴人既非等待加油，卻無視碼頭上所立之警告標示
    ，猶進入該碼頭，復未派人監守，難認無任何過失，自與民
    法第245條之1第1項第3款規定，限於受損害之他方當事人須
    無過失之要件不符，是其依該規定請求被上訴人中油公司負
    損害賠償責任，自非可採。
(3)、再者，上訴人自91年3月25日至同年月27日凌晨系爭漁船發
    生翻覆為止之期間內，與中油公司間尚未有加油之契約關係
    存在乙節，應屬無疑，上訴人將系爭漁船停靠系爭碼頭之舉
    ，又無從認定係處於準備與被上訴人中油公司締約之階段，
    從而雙方間確無任何契約關係存在，是上訴人另主張被上訴
    人中油公司有不完全給付之債務不履行情事，亦非可取。
(4)、又系爭漁船翻覆之地點即漁港區○○○○○道」，依漁港法
    施行細則第2條第1款第3目之規定 ，乃屬漁港法第3條第3款
    第1目「基本設施」中之「水域設施」 ；又系爭碼頭依漁港
    法施行細則第1款第2目規定 ，則屬漁港法第3條第3款第1目
    「基本設施」中之「碼頭設施」；另被上訴人中油公司於碼
    頭上之加油設備，依該細則第2條第2款第2目之規定 ，可知
    係屬前開漁港法第3條第3款第2目「一般設施」中之 「公用
    事業設施」，是該「航道」、「碼頭」、「加油設施」乃為
    3種不同之設施 。本件上訴人係主張被上訴人中油公司負有
    將碼頭下方之突出物清除之義務，惟其未為，因而導致上訴
    人受有損害，構成侵權行為云云，是依上訴人所述，被上訴
    人中油公司位於碼頭上之「加油設施」並無對上訴人造成任
    何侵害，已無疑義，則本件須探討者，僅為被上訴人中油公
    司對於系爭「碼頭」或「航道」是否負有清除水下突出物之
    義務。
(5)、按因故意或過失，不法侵害他人之權利者，負損害賠償責任
    ，民法第184條第1項前段固有明文規定。惟不作為應負侵權
    行為之責任者，以依法律或依契約對於受損害人負有作為之
    義務者為限，最高法院著有58年度台上字第1064號裁判可參
    照。經查，系爭碼頭或航道依據漁港法第2條、第6條、第14
    條等規定，管理機關乃為被上訴人農委會或其所指定之管理
    機關，而非被上訴人中油公司。依漁港法第9條規定 ，針對
    公用事業設施，例如漁船加油站，投資人僅須依漁港主管機
    關所定之漁港計畫據以擬定投資計畫，而後向漁港主管機關
    租用土地申請建設、經營公用事業設施，是被上訴人中油公
    司雖於系爭碼頭設有加油站，然其僅須擬定投資計畫並向主
    管機關租用土地即可，至於航道或碼頭之安全與否，依前開
    法律規定，其應無管理或維護之義務存在。又上訴人因尚未
    與被上訴人中油公司訂立供油契約，其漁船停泊於系爭碼頭
    又非在等待加油，雙方間無任何契約關係或締約關係存在乙
    情，已如前述，故被上訴人中油公司顯無基於契約而對上訴
    人負有清除水面下方突出物之作為義務。至於被上訴人中油
    公司是否因向主管機關租用碼頭，而依租賃契約對系爭碼頭
    負有管理或維護之義務，要屬其與該主管機關間之契約關係
    ，其效力僅及於契約當事人之間，上訴人自無從依被上訴人
    中油公司與他人間之契約關係，即遽以主張被上訴人中油公
    司已對上訴人負有此項作為義務。是本件被上訴人中油公司
    不論基於法律或契約，對上訴人均無負有將水面下突出物清
    除之作為義務，是上訴人依侵權行為之法律關係，請求被上
    訴人中油公司負侵權行損害賠償之責任，即屬無據。
五、綜上所述，上訴人依國家賠償之法律關係，請求被上訴人農
    委會給付533,620元及自92年11月6日起至清償日止，按年息
    5%計算之利息，即屬有據，應予准許，其逾此部分之請求，
    則屬無據。又上訴人依民法第245條之1第1項第3款之規定及
    侵權行為之法律關係，請求被上訴人中油公司給付2,726,18
    0元及自起訴狀繕本送達翌日起至清償日止 ，按年息5%計算
    之利息，亦屬無據。原審就上開應准許部分，為上訴人敗訴
    之判決，尚有未洽，上訴意旨指摘原判決此部分不當，求予
    廢棄改判，為有理由，爰將原判決此部分廢棄改判如主文第
    2項所示 。另原判決就上開不應准許部分，為上訴人敗訴之
    判決，並駁回其等假執行之聲請，經核於法並無不合，上訴
    意旨指摘此部分不當，求予廢棄改判，為無理由，應予駁回
    。又本件所命給付，被上訴人農委會上訴第三審所得利益未
    逾新台幣150萬元 ，自不得上訴第三審，本院判決後已告確
    定，上訴人聲請准供擔保請求宣告假執行，自非所許，則上
    訴人此部分假執行之聲請，應予駁回。原判決駁回上訴人此
    部分假執行之聲請，理由雖有不同，結論則無二致，此部分
    原判決仍應予以維持，上訴意旨指摘原判決此部分不當，求
    予廢棄，為無理由，其此部分上訴仍應予以駁回。
六、本件事證已臻明確，兩造其餘攻擊、防禦方法及未經援用之
    證據，經本院審酌後認對判決結果不生影響，爰不一一論列
    ，附此敘明。
七、據上論結，本件上訴一部有理由，一部無理由，依民事訴訟
    法第450條、第449條第1項、第2項、第79條，判決如主文。
中　　華　　民　　國　　96　　年　　4 　　月　　3 　　日
                    民事第十五庭
                        審判長法　官  湯美玉
                              法　官　許文章
                              法　官　黃國永
正本係照原本作成。
如不服本判決，應於收受送達後20日內向本院提出上訴書狀，其
未表明上訴理由者，應於提出上訴後20日內向本院補提理由書狀
（均須按他造當事人之人數附繕本）上訴時應提出委任律師或具
有律師資格之人之委任狀；委任有律師資格者，另應附具律師資
格證書及釋明委任人與受任人有民事訴訟法第466條之1第1項但
書或第2項（詳附註）所定關係之釋明文書影本。
中　　華　　民　　國　　96　　年　　4 　　月　　3 　　日
　　　　　　　　　　　　      書記官  葉國乾
附註：
民事訴訟法第466條之1（第1項、第2項）：
對於第二審判決上訴，上訴人應委任律師為訴訟代理人。但上訴
人或其他法定代理人具有律師資格者，不在此限。
上訴人之配偶、三親等內之血親、二親等內之姻親，或上訴人為
法人、中央或地方機關時，其所屬專任人員具有律師資格並經法
院認為適當者，亦得為第三審訴訟代理人。
